臺灣屏東地方法院刑事判決　　　　　　　 92年度訴字第707號
公　訴　人　臺灣屏東地方法院檢察署檢察官
被　　　告　甲○○　男　21歲.
被　　　告　丙○○　男　24歲.
共　　　同
選任辯護人　林易玫律師
　　　　　　洪士宏律師
上列被告等因強盜案件，經檢察官提起公訴（92年度偵字第2646
號），本院判決如下：
    主  文
甲○○共同意圖勒贖而擄人，處有期徒刑貳年陸月，扣案之玩具
手槍壹枝（槍枝管制編號0000000000）沒收。
丙○○共同意圖勒贖而擄人，處有期徒刑貳年，緩刑伍年，扣案
之玩具手槍壹枝（槍枝管制編號0000000000）沒收。
    事  實
一、甲○○、丙○○及一名姓名年籍不詳，綽號「阿明」之成年
    於民國92年2月14日2時許，先由該綽號「阿明」之男子駕駛
    車牌號碼不詳之自用小客車搭載甲○○，於屏東縣新園鄉○○村○○路54號乙○○住所前方約50公尺處之香蕉園旁埋伏
    ，待自乙○○住所賭博完畢，正欲返家之丁○○駕駛車牌號
    碼Ｄ9—9538號自用小客車經過該處時，即駕車尾隨追逐，
    至屏東縣新園鄉○○村○○路314號「烏龍藥局」前超越丁○○之車輛後予以攔下，由該綽號「阿明」之男子手持玩具
    手槍（槍枝管制編號0000000000）1支趨前毆擊丁○○之頭
    部，並出言恫嚇丁○○若不依其指示下車將會開槍等語，丁○○因其毆擊受有頭部外傷合併頭皮撕裂傷1.5公分之傷害
    ，且心生畏怖，不得不聽從其要求而下車而由「阿明」強行
    拉扯進入其自用小客車後座，以此方式擄走丁○○，並將該
    玩具手槍交由甲○○持有，由甲○○進入汽車後座控制丁○○。嗣該綽號「阿明」之男子駕駛上開車牌號碼不明之自用
    小客車至丙○○住處附近接送丙○○至丁○○之自用小客車
    停放地點，由丙○○駕駛該車至屏東縣新園鄉港西村香蕉貨
    場內停放，「阿明」則與甲○○留在原車上威脅丁○○，要
    求其交出身上所有財物。丁○○於「阿明」之車上因受「阿
    明」及甲○○要脅而迫於形勢，遂告知其車牌號碼Ｄ9—
    9538號自用小客車駕駛座腳踏板下方置有現金新臺幣（以下
    同）7萬6千元，「阿明」與甲○○得知後，便立即以行動電
    話通知丙○○將丁○○之前開款項取出，並駕車前往上開香
    蕉貨場與丙○○會合並搭載之，再前至屏東縣新園鄉○○路
    永勝加油站附近人煙稀少之小路釋放丁○○，丙○○並於丁○○離去前，由前開款項中取出1000元交付予丁○○作為其
    返家車資。嗣丁○○攔車報警，並因聽聞甲○○及「阿明」
    曾以「豆腐」之綽號稱呼丙○○，故撥打電話詢問乙○○是
    否知悉綽號「豆腐」之人及告知其車遭人開走等情，乙○○
    以此電詢甲○○後，甲○○、丙○○2人自知可能為警查獲
    ，遂在有偵查權之機關尚未有確切之根據判定其2人為可疑
    行為人前，主動至屏東縣警察局東港分局對承辦警員承認曾
    以強制手段取得丁○○之金錢等犯罪情事，願意接受法院裁
    判而自首，並提出玩具手槍1枝以供查扣。
二、案經屏東縣警察局東港分局報請臺灣屏東地方法院檢察署檢
    察官偵查起訴。
    理  由
一、訊據被告甲○○及丙○○均矢口否認有何涉犯上揭擄人勒贖
    犯行，被告甲○○辯稱係該綽號「阿明」之人說丁○○詐賭
    ，因而跟隨「阿明」一起去找被害人丁○○，伊對於「阿明
    」要做什麼事並不知情；被告丙○○則辯稱伊當天凌晨接獲
    被告甲○○之電話，遂出門依其指示幫忙開車，對於甲○○
    及「阿明」之上開行為並不知情，亦未參與云云。
二、經查，被告甲○○及真實姓名年籍不詳，綽號「阿明」之成
    年男子於前揭時、地將被害人丁○○擄走，並由丙○○將丁○○之車牌號碼Ｄ9—9538號自用小客車開至他處後，加以
    勒贖，嗣被害人丁○○告以其上開車輛藏放款項處，經被告
    丙○○取走後，始獲釋放等事實，迭據被害人丁○○於警方
    詢問、檢察官訊問及本院審理時指訴甚詳，與被告甲○○、
    丙○○於警詢及偵查中供述之案發過程情節大致相符，復有
    扣案之玩具手槍1枝、輔英科技大學附設醫院疾病診斷證明
    書1紙及照片16幀可資佐證。
三、被告二人雖以前詞置辯，否認有擄人勒贖犯意，惟查，被害
    人即證人丁○○在本院證稱，伊於92年2月13日晚餐後即與
    一名綽號「大哥」之友人一同前往乙○○位於屏東縣新園鄉
    ○○村○○路54號之住所玩天九牌，剛進去前就看到1輛車
    停在上址附近之香蕉園旁，當天伊與綽號「大哥」之男子玩
    到次日（即92年2月14日）凌晨2時許，期間被告甲○○、丙○○及另一名姓名不詳之男子有進去伊等玩牌之房間，看一
    下就走了，後來綽號「大哥」之人與伊結束賭局離開，「大
    哥」開其賓士車先行，伊則開車尾隨該車之後，在要出去大
    馬路時，伊有看到原先停在香蕉園旁之自用小客車轉頭要攔
    「大哥」的賓士車，但沒有攔到，所以就改追伊，伊因為覺
    得該車怪怪的，所以就將原本放在口袋的錢藏在腳踏墊下，
    一直到「烏龍藥局」前，該車開到伊之車前將伊攔下等語（
    見本院卷(一)第72、75、76頁及本院卷(二)第21、22頁），核與
    證人乙○○於本院審理時稱，被告2人於92年2月13日晚上11
    時至同年月14日凌晨零時許左右有到伊之住處進去看一下就
    出來，當時伊在屋外檳榔攤而被害人在屋內賭博，必須要先
    經過檳榔攤才能進去屋內，伊不知道被告2人為何要進去，
    他們進去一下就走了，也沒有跟伊說話等語（見本院卷(一)第
    62、64、65、69頁）相符，堪可確認被告甲○○、丙○○均
    曾於被害人丁○○在乙○○住處賭博時進入屋內探勘。被告
    甲○○雖辯稱當天伊係要找證人乙○○而先打電話給乙○○
    詢問檳榔攤關了沒，並隨後於出發至乙○○住處時遇到「阿
    明」；被告丙○○則稱伊係跟證人乙○○買香菸，沒有進去
    賭場云云，然被告甲○○、丙○○均有進去乙○○之屋內看
    過，且於2人看過離去之後，被告甲○○又打電話來問乙○○還有沒有在玩等情，業經證人乙○○於本院結證屬實（見
    本院卷(一)第65、69頁及本院卷(二)第33頁），並稱被告2人去
    伊住處並未與伊說話，伊不知道被告2人為什麼要進去等語
    業如上述，被告丙○○亦於本院94年3月9日審理時改口稱：
    「我是經過他們賭博的房間，稍微看一下而已。」等語（見
    本院卷(二)第44頁），顯然被告甲○○、丙○○之上開辯解既
    與證人乙○○前開證述差異甚多，被告丙○○之陳述亦前後
    反覆，且證人乙○○為被告甲○○之舅舅（見本院卷(一)第60
    頁），與被告丙○○亦無何嫌隙，當不致設詞誣陷被告2人
    ，是被告甲○○、丙○○為謀擄人勒贖，預先進入屋內張望
    探視，當見參與賭博之人逐一離開時，再由被告甲○○撥打
    電話詢問乙○○賭局結束與否，以著手後續擄人勒贖行為之
    情，應屬事實，否則即難解釋何以被告2人於深夜未發一語
    進入賭博場所張望，事後又予以否認之目的。綜上所述，可
    資認定被告甲○○至乙○○之住處並非為尋找乙○○，被告
    丙○○前往乙○○之住處亦非為購買香菸，被告2人應係為
    擄人勒贖而預先進入乙○○住處探究內部狀況，其等辯稱僅
    係聽從綽號「阿明」男子之指示行動，並無擄人勒贖之犯意
    云云，均不可採。
四、另被告甲○○雖辯稱被害人丁○○於車上向伊及「阿明」坦
    承詐賭，並自願償還所詐得之賭金云云，然該綽號「阿明」
    之男子並未與參與賭博之事實，業經證人即被害人丁○○證
    述無誤（見本院卷(一)第79頁），證人乙○○亦稱當天在該處
    賭博之人伊均認識，但不知「阿明」為何人（見本院卷(一)第
    65頁、偵查卷第36頁）等語，足見該綽號「阿明」之人當日
    並未參與賭博；且92年2月13日被害人丁○○係夜間10點或
    11 點許才開車至乙○○住處賭博，約於94年2月14日凌晨1
    時許離開，而被告2人係於92年2月13日夜間11時或隔日0時
    許左右即進屋探視賭博情形之事實，業據證人乙○○證述在
    卷（見本院卷(一)第61、68、69頁），若被害人丁○○確有詐
    賭情事，豈是被告2人於當天賭局方開，尚未結束之上揭入
    屋探視之時所能得知？且綽號「阿明」男子之汽車車牌係由
    「阿明」將車開到田間用膠帶貼上隱蔽等情，業經被告甲○○供承明確（見偵卷第35、36頁），若被告甲○○確認為被
    害人丁○○詐賭，則其追討債務之行為並非不正當，何需遮
    蔽車牌以掩人耳目？另證人丁○○復證稱，被告甲○○與「
    阿明」原係要攔伊前一輛車，但因為沒有攔到，所以才改追
    伊的車等語（見偵查卷第36頁、本院卷(一)第22頁），如被告
    甲○○確信被害人丁○○曾有詐賭情事，理應針對丁○○之
    車輛加以攔截，而非阻擋他車未成後始改以攔阻被害人之車
    輛，顯然被告甲○○等人原意係為洗劫該賭場之賭客任意一
    人，被害人丁○○適因無法脫困而成為遭其擄人勒贖之對象
    ，是被告甲○○辯稱其主觀上因認被害人丁○○詐賭，所以
    才同意與綽號「阿明」之男子攔車強押丁○○，其並無不法
    所有意圖云云，均係臨訟狡辯之詞，不能採信。
五、而被告丙○○雖辯稱伊於92年2月14日凌晨於家中睡覺時，
    因被告甲○○打電話請伊幫忙開車，並未參與擄人勒贖犯行
    云云，惟被告丙○○曾於92年2月13日夜間11時或隔日0時許
    與被告甲○○一起進入乙○○之屋內探視賭博之情形已如上
    述，且依甲○○之0000000000號行動電話通聯紀錄顯示，被
    告丙○○於探視賭博完畢回家後，被告甲○○與丙○○間於
    92年2月14日1時40分至1時52分間仍有3次通話紀錄，被告甲○○於同日2時整左右與乙○○通話確認賭博結束後，隨即
    於同日2時14分許再與被告丙○○通話，足見被告丙○○稱
    伊係於睡覺時接獲被告甲○○之電話始出門幫忙開車云云，
    應非真實。又被告丙○○於「阿明」接送至「烏龍藥局」前
    開車之際係與被害人丁○○同車，丁○○當時已遭「阿明」
    以槍毆擊而致頭部外傷合併頭皮撕裂傷1.5公分，血流如注
    ，被告丙○○仍不以為意，嗣後並依被告甲○○之電話指示
    取出丁○○藏置於其車上之現金，再與被告甲○○及阿明會
    合，至釋放被害人丁○○時，尚有支配前開款項之能力而逕
    自抽出1000元交付予被害人丁○○，顯然被告丙○○除客觀
    上就上開共同擄人勒贖犯行有所分工外，其主觀上亦應知情
    ，而與被告甲○○、「阿明」等人有犯意聯絡，被告前開辯
    解，應係卸責之詞，尚不足採信。因而，本案至此事證已臻
    明確，被告2人之犯行洵堪認定，應依法論科。
六、按擄人勒贖罪依日、德刑法固以向被擄人以外之第三人勒贖
    為要件，然我國實務上之見解，認強盜罪及擄人勒贖罪，固
    均以取得財產上不法利益為目的，惟強盜罪，係以使用強暴
    、脅迫等手段，使人交付財物為構成要件，擄人勒贖罪，則
    以意圖勒贖而擄人為構成要件，後者犯罪態樣，係將被害人
    置於行為人實力支配下，予以脅迫，以便向被害人或其關係
    人勒索財物，因此擄人勒贖罪本質上為妨害自由與強盜結合
    。在形式上則為妨害自由與恐嚇罪結合。亦即強盜與擄人勒
    贖同以意圖為自己或第三人不法所有為主觀違法要件，僅其
    實施手段不同。如有不法得財意思而施行強暴、脅迫，擄掠
    被害人脫離其原在處所，使喪失行動自由，而移置於自己實
    力支配下，藉以向被害人或其關係人勒索財物，即構成擄人
    勒贖罪，本質上為妨害自由與強盜結合，犯罪情節較單純強
    盜為重。換言之，即認區分強盜與擄人勒贖罪，係以是否將
    被害人擄走脫離其原有處所，使喪失行動自由，而移置於自
    己實力支配下，為其區別標準。即單純施以強暴、脅迫等手
    段，使人交付財物，構成強盜罪；如先將被害人擄走置於行
    為人實力支配下，再予以脅迫，以便向被害人或其關係人勒
    索財物行為，一經實現，犯罪即屬既遂，不以須向被害人以
    外之人勒索財物為必要（最高法院92年度臺上字第2913號判
    決參照）。查被告被告甲○○、丙○○意圖為自己或第三人
    不法所有，傷害被害人後將其擄走脫離其原有處所，使喪失
    行動自由，而移置於自己實力支配下，予以脅迫，以便向被
    害人勒索財物，核其2人所為，均係犯刑法第347條第1項之
    擄人勒贖罪及刑法第277條第1項之傷害罪（被害人丁○○經
    釋放後即至屏東縣警察局東港分局報案指明包括遭受傷害之
    犯罪事實，並指認被告甲○○、丙○○，應認已表示希望追
    訴之意思，故就傷害部分應係業經合法告訴，附此敘明）。
    公訴人認被告2人係犯刑法第330條第1項之加重強盜罪，起
    訴法條尚有未洽，應予變更。被告甲○○、丙○○及真實姓
    名年籍不詳，綽號「阿明」之男子間，互有犯意之聯絡及行
    為之分擔，均為共同正犯。被告甲○○、丙○○及「阿明」
    共同對於被害人丁○○所為之傷害犯行，係在實施擄人過程
    中，使其迫於威嚇而不敢脫逃，以達取贖之目的，所施以傷
    害之強暴行為，是其所犯傷害罪與意圖勒贖而擄人罪，有牽
    連關係，應從一重之意圖勒贖而擄人罪處斷。又按刑法第34
    7條第1項之意圖勒贖而擄人罪係以「意圖勒贖而擄人」為構
    成要件，其犯罪方法行為係將被害人置於行為人實力支配之
    下，予以脅迫，其犯罪之目的行為，係向被害人或其關係人
    勒索財物，因此擄人勒贖罪本質上為妨害自由與強盜之結合
    ，最高法院23年上字第741號判例意旨可資參照，綽號「阿
    明」之男子將被害人丁○○擄至「阿明」之自用小客車後座
    ，由被告甲○○控制被害人丁○○，並由被告丙○○將丁○○之自用小客車開走，以剝奪丁○○之行動自由，直至同日
    凌晨3時許始釋放被害人，被告甲○○、丙○○此部分共同
    妨害自由之行為，揆諸前開判例意旨，已包含於意圖勒贖而
    擄人之罪質之中，不另成立妨害自由罪。再被告甲○○、丙○○於被害人丁○○告知其財物藏置處所並取得現金7萬6千
    元後，即將被害人釋放，自符「取贖後而釋放被害人」之規
    定，爰依刑法第347條第5項後段規定減輕其刑。另按對於未
    發覺之罪自首而受裁判者，減輕其刑，刑法第62條前段訂有
    明文；又刑法第62條所謂發覺，固非以有偵查犯罪權之機關
    或人員確知其人犯罪無誤為必要，而於對其發生嫌疑時，即
    得謂為已發覺；但此項對犯人之嫌疑，仍須有確切之根據得
    為合理之可疑者，始足當之，若單純主觀上之懷疑，要不得
    謂已發生嫌疑（最高法院72年臺上字第641號判例參照）。
    本案被害人丁○○於獲釋後雖隨即報警，惟僅告知承辦警員
    伊自乙○○住處賭博後於返家途中遭搶，並陳稱伊不知道名
    字，但其中有一綽號「豆腐」之人涉案（本院卷(一)第85、87
    、89頁），但當時還不知道綽號「豆腐」的人是誰，故承辦
    警員於清查在地可疑份子之刑事檔案資料後讓被害人丁○○
    指認，再通知被告2人到分局說明等情，業經屏東縣警察局
    東港分局警員戊○○證述明確（本院卷(一)第88、89頁），並
    證稱：「通知被告2人來分局時被告2人就先承認，當時我們
    還沒有確認他們是涉案的人。」等語，足見當時承辦警員對
    於被告2人是否涉案應屬單純主觀上之懷疑，尚未有確切之
    根據得為合理之可疑，則於被告2人於92年2月14日中午至屏
    東縣警察局東港分局承認犯行之際，其等之犯罪尚屬未被發
    覺，被告甲○○、丙○○於犯罪未被有偵查權之機關或公務
    員發覺前，主動至屏東縣警察局東港分局對承辦警員自首表
    明其上開犯行，願接受法院裁判，爰依刑法第62條前段自首
    之規定減輕其刑，被告2人均有2種刑之減輕事由，爰依法遞
    減之。爰審酌被告2人並無前科，素行尚可，惟竟因貪覦被
    害人之財物，分工擄人勒贖，並以傷害及強制手段逼迫被害
    人交付贖金，其行甚為惡劣而不足取，惟犯均已與被害人丁○○達成和解（見本院卷(一)第79頁），返還被害人所損失之
    財物，與被告甲○○、丙○○參與上開犯罪行為之個別情節
    及危害程度、於本院審理時，均始終否認其等犯意，並無悔
    意等一切情狀，各量處如主文所示之刑，以示儆懲。末查被
    告丙○○未曾受有期徒刑以上刑之宣告，此有臺灣高等法院
    被告全國前案紀錄表1份附卷可稽，其因參與犯行分工之程
    度較低，於釋放被害人之際，尚能體恤其處境而交付1000元
    予被害人作為車資，是其當時仍良知未泯，經此刑之宣告後
    ，應知所警惕而無再犯之虞，本院因認暫不執行其刑為當，
    而予宣告緩刑五年，以啟自新。
七、扣案玩具手槍一枝經內政部警政署刑事警察局鑑定之結果，
    認為係爭玩具手槍（槍枝管制編號0000000000號）為仿BERE
    TTA廠93R型辦自動手槍外型製造之玩具手槍，以填充氣體為
    發射動力，其發射動能甚微，不具殺傷力，有該局92年7月
    17日刑鑑字第0920079088號槍彈鑑定書1份附卷可稽（見偵
    卷第40頁以下），惟該玩具手槍既為本案共同正犯綽號「阿
    明」之男子所有，供其等為傷害及擄人勒贖犯行之用，應依
    刑法第38條第1項第2款之規定沒收之。
據上論斷，應依刑事訴訟法第299條第1項前段、第300條，刑法
第28條、第347條第1項、第5項、第277條第1項、第55條、第62
條、第74條第1款、第38條第1項第2款，罰金罰鍰提高標準條例
第1條前段，判決如主文。
本案經檢察官鄭伊鈞到庭執行職務。
中　　華　　民　　國　　94　　年　　3 　　月　　28　　日
                  刑事第五庭  審判長  法  官  羅森德
                                      法  官  楊文廣
                                      法  官  林柏泓
以上正本證明與原本無異。
如不服本判決應於收受本判決送達後10日內向本院提出上訴書狀，
其未敘述上訴理由者，並得於提起上訴後10日內向本院補提理由
書狀（均須按他造當事人之人數附繕本）「切勿逕送上級法院」
                                      書記官  劉淑蓉
中　　華　　民　　國　　94　　年　　4 　　月　　6 　　日
附錄法條：
中華民國刑法第347條
意圖勒贖而擄人者，處死刑、無期徒刑或7年以上有期徒刑。
因而致人於死者，處死刑、無期徒刑或12年以上有期徒刑；致重
傷者，處死刑、無期徒刑或10年以上有期徒刑。
第1項之未遂犯罰之。
預備犯第1項之罪者，處2年以下有期徒刑。
犯第1項之罪，未經取贖而釋放被害人者，減輕其刑；取贖後而
釋放被害人者，得減輕其刑。
